最高法院民事判決　　　　　　九十六年度台上字第二七四三號
上　訴　人　甲○○○（原名胡高福）
訴訟代理人　連 銀 山律師
被 上訴 人　乙 ○ ○
上列當事人間因分配表異議之訴事件，上訴人對於中華民國九十
六年三月二十日台灣高等法院第二審判決（九十四年度重上字第
三八二號），提起一部上訴，本院判決如下：
    主  文
原判決關於駁回上訴人請求確認原判決附表一所示借款債權新台
幣一千四百三十九萬八千一百四十一元不存在暨該金額不得參與
分配（即原判決附表二乙編號22、23、24、29、30、31及編號25
內之九百三十五萬八千二百四十一元部分）之上訴及各該訴訟費
用部分均廢棄，發回台灣高等法院。
    理  由
本件上訴人主張：被上訴人對伊之債權額，實際僅有新台幣（下
同）一千六百五十九萬五千零八十一元。詎台灣板橋地方法院於
民國九十二年十一月二十九日以九十年度執明字第一四六一八號
強制執行事件（下稱系爭執行事件）製作之分配表（下稱系爭分
配表），竟列載被上訴人有五千萬元之債權，該分配表上所列超
過二千零十九萬九千六百六十一元之債權部分為不存在，應予剔
除等情，爰依強制執行法第四十一條規定，求為確認被上訴人對
伊就如原判決附表（下稱附表）一所示之借款債權，超過二千零
十九萬九千六百六十一元部分不存在，系爭執行事件就伊財產拍
賣所得價金，被上訴人不得以超過同金額之債權列入分配之判決
。【按：上訴人於第一審原請求確認超過一千六百五十九萬五千
零八十一元之借款債權不存在，及不得以超過該金額債權列入分
配，迨於原審始減縮聲明如上。嗣原審將第一審所為上訴人敗訴
之判決一部廢棄，改確認借款債權超過四千四百二十一萬四千五
百四十九元不存在暨超過該金額部分不得參與分配，其餘判決上
訴人敗訴，上訴人僅就其中請求確認借款債權一千四百三十九萬
八千一百四十一元（即超過二千九百八十一萬六千四百零八元未
逾四千四百二十一萬四千五百四十九元）不存在暨該金額不得參
與分配部分（亦即附表二乙編號22、23、24、29、30、31及編號
25內之九百三十五萬八千二百四十一元債權），提起一部上訴。
另被上訴人對原審改判其敗訴部分，已因其未上訴而告確定。】
被上訴人則以：上訴人向伊借款之時間、金額及伊支付借款資金
來源、所持有其交付之支票等事項，均詳列如附表二所示。附表
一編號1至3所示之支票，乃伊借款與上訴人，上訴人簽發交付予
伊以供清償。至附表一編號4所示之本票，乃八十七年八月間伊
因上訴人積欠高額借款及利息未還，不得已對上訴人所有坐落台
北縣新莊市○○段四一○、四一一、四一三地號土地（下稱系爭
土地）為假扣押查封登記，嗣於八十八年間上訴人與伊協商，願
將系爭土地另向他人貸款清償伊及訴外人花蓮區中小企業銀行股
份有限公司（下稱花蓮企銀）之債權，並同意貸得款項優先償還
伊以請求伊撤銷上開假扣押執行，復提出債務償還計畫書、借款
同意書為憑，且同意之前對伊所積欠之債務及利息，算至八十八
年底之債權總額，以五千萬元之金額，提供系爭土地設定抵押權
予伊，故除伊原持有之三紙支票外，另開具面額四千萬元，到期
日八十八年十二月三十日之本票一紙為債權憑證，伊始而簽署同
意書，願撤銷系爭坐落台北縣新莊市○○段土地之查封登記。兩
造確以五千萬元成立和解，上訴人不得就已和解之債權額主張不
存在或逐筆爭執該債權等語，資為抗辯。
原審就上訴人請求確認附表一關於二千四百零一萬四千八百八十
八元（44,214,549－20,199,661）借款債權不存在暨該金額不得
參與分配部分，維持第一審所為上訴人敗訴之判決，駁回上訴人
該部分之上訴，無非以：被上訴人就上訴人主張之事實，以其對
上訴人有借貸債權五千餘萬元，並提出如附表二甲編號1、2 、3
之支票共一千萬元及附表二乙之本票四千萬元為辯。查：(一)依上
訴人於八十八年三月四日製作之債務償還計畫書、同年九月五日
出具之委託書及同年未載月、日之借款同意書所載內容，參酌同
年七月二十九日設定第二順位普通抵押權與被上訴人，該債務償
還計畫書、委託書之出具過程，證人江宏謙之證詞，以及上訴人
提出借款同意書、債務償還計畫書後，再開立四千萬元本票郵寄
被上訴人收受，與情理無悖等情觀之，果上訴人出具委託書當時
並未對花蓮企銀及被上訴人積欠約八千萬元債務，何以竟於委託
書上明確記載「償還」借貸等內容？堪認兩造於出具委託書時曾
約略計算兩造間之債權額無疑。(二)上訴人多年來陸續向被上訴人
借款周轉，兩造亦不否認有約定利息，被上訴人抗辯上訴人於八
十六年十二月三十日簽發四十八萬元之支票係借款利息，嗣該支
票提示未獲付款，有支票及退票理由單可稽，上訴人亦未舉證已
清償該債務，自應認被上訴人此部分主張為真正。(三)被上訴人主
張其對上訴人有附表二乙編號22、23、24之工程款債權，並提出
估價單、支票及退票理由單為證，上訴人雖否認估價單之真正，
然其並不否認該支票及退票理由單之真正，上訴人迄今仍未取回
上開三紙經提示不獲付款之支票，可認該債務尚未清償，兩造間
此部分債權仍屬存在。(四)被上訴人主張其對上訴人有附表二乙編
號29、30、31之債權，業據提出台北縣新莊市農會被上訴人開立
之帳戶存摺及交易明細表為憑、上訴人對已收受上開款項不爭執
，可徵兩造間確成立上開借貸關係。(五)被上訴人辯以上訴人因向
其借款並簽發附表四所示之支票由其收執，嗣經被上訴人提示均
不獲付款，該支票之發票日為八十六年八月十二日與八十七年七
月二十七日之間，金額合計二千六百零六萬九千九百元，以附表
四日數欄內之日數計算，上開債權之利息應為一千二百四十四萬
九千九百八十七元（被上訴人誤算為11,983,787），被上訴人計
算上開利息係以月息二分，即年息24% 為之，依民法第二百零四
條第一項約定，被上訴人對於超過年息百分之二十部分利息既無
請求權，則此部分債權應為一千一百九十五萬一千九百八十八元
（12,449,987×0.96=11,951,988）。至附表四編號9之債權，因
屬業經兩造會算結清之利息債權，尚非將利息滾入原本再生利息
，自無民法第二百零七條第一項前段規定之適用。另依附表一、
二所示之債權，扣除附表二乙編號20之五百萬元、編號21之工程
款債權七十五萬九千五百元、編號25中之三萬一千七百九十九元
，再扣除附表三所示之上訴人還款金額後，並依附表二乙「借款
債權證明及資金來源欄」所載，兩造間應有四千四百二十一萬四
千五百四十九元之債權存在，兩造間如附表一借款債權應僅超過
該金額之借款債權不存在暨超過該金額部分不得參與分配。從而
，上訴人據以請求確認兩造間就附表一如上揭二千四百零一萬四
千八百八十八元借款債權不存在暨該金額不得參與分配部分，即
非正當，不應准許等詞，為其判斷之基礎。
惟查原審先則依附表二乙編號22、23、24「性質欄」載為「工程
款」，認定該三筆款項為「工程款」債權，繼卻又謂其為「借款
」，並於附表四編號7、10、12列載附表二乙編號22、23、24 支
票依月息二分計算其借款之利息，已有判決理由前後矛盾之違法
。且依附表二乙編號22、23、24「借款債權證明及資金來源欄」
所載，僅有第一審被證33「支票暨退票理由單影本」、被證50「
估價單影本」、被證51「估價單、支票明細表、支票暨支票退票
理由單等影本」及被證52「估價單影本」，該估價單既經上訴人
否認，復無任何簽名，其中被證52「估價單影本 9～12張」均未
記載其抬頭，13張之抬頭更記為「園大花園胡高淵」，該20張估
價單總計金額一百十六萬九千六百九十五元，似與編號24所載之
支票工程款一百萬元不符，則能否以此支票、退票理由單、估價
單等影本單據，逕認此部分之債權為工程款或借款？即非無再進
一步推求之必要。其次，附表二乙編號25利息一千一百九十八萬
三千七百八十七元部分，原審依被證34「支票借據及利息計算明
細表」所載月息二分即年息24%，以逾年息20%部分無請求權為鵠
的，重新計算該十二筆借款之利息為一千一百九十五萬一千九百
八十八元，該十二筆是否均為借款（其中編號7、10、12 三筆即
為附表二乙編號22、23、24之工程款）？該借款有無約定月息二
分？其利息總額之計算方法是否有誤？上訴人曾於原審主張：伊
向被上訴人借款未約定利息，被上訴人以上開支票借據及利息計
算明細表認月息為二分，實乏依據云云（見原審卷一五三頁），
原審未說明其所憑以認定約定月息二分之依據，並有可議。又附
表二乙編號29、30、31部分，原審雖以各該「借款債權證明及資
金來源欄」所載及被證59「台北縣新莊市農會被上訴人帳戶存摺
及交易明細表影本」、被證60「二張支票影本」為憑，但該二張
支票影本各載有「86年11月27日送回」及「86年11月27日送回作
廢」字樣（見一審卷(二)一六八頁），且依該「借款債權證明及資
金來源欄」所載內容及被證59、60，是否均得認係借款？原審未
詳為說明其理由，尤嫌疏略。另原審一面依上訴人出具上開債務
償還計畫書、委託書、借款同意書及設定第二順位普通抵押權之
過程，認定兩造於出具委託書時曾約略計算兩造間之債權額，卻
又一面逐筆論述被上訴人債權之可採與否。究竟兩造於設定第二
順位普通抵押權登記時，是否如被上訴人所辯已以五千萬元成立
和解？關於附表二乙編號22、23、24、29、30、31及編號25內之
九百三十五萬八千二百四十一元部分，被上訴人是否確有該工程
款或借款債權存在？各該事實既未臻明瞭，本院自無從為法律上
判斷。上訴論旨，執以指摘原判決關此部分不當，求予廢棄，不
能認為無理由。
據上論結，本件上訴為有理由。依民事訴訟法第四百七十七條第
一項、第四百七十八條第二項，判決如主文。
中　　華　　民　　國　九十六　年　 十二　 月　　七　　日
                      最高法院民事第六庭
                          審判長法官  朱　建　男
                                法官  顏　南　全
                                法官  黃　義　豐
                                法官  鄭　傑　夫
                                法官  蘇　清　恭
      本件正本證明與原本無異
                                      書  記  官
中　　華　　民　　國　九十六　年　 十二　 月　 十九 　日
                                                      V
